【裁判字號】    99,交聲,2864
【裁判日期】    990930
【裁判案由】    交管條例聲異
【裁判全文】
臺灣板橋地方法院交通事件裁定        99年度交聲字第2864號
原處分機關  交通部公路總局臺北區監理所
異  議  人
即受處分人  甲○○
上列異議人即受處分人因違反道路交通管理處罰條例案件，對於
交通部公路總局臺北區監理所於民國99年8 月27日以北監自裁字
第裁40-C00000000號所為之處分（原舉發案號：臺北縣政府警察
局北縣警交大字第C00000000號）聲明異議，本院裁定如下：
    主  文
原處分撤銷。
甲○○汽車駕駛人，駕駛汽車經測試檢定有酒精濃度超過規定標
準，因而肇事致人受傷，應吊扣其小型車普通駕駛執照貳年及接
受道路交通安全講習。
    理  由
一、原處分意旨略以：異議人即受處分人甲○○於民國99年4 月
    22日下午6 時45分許，駕駛車牌號碼7568-QJ 號自用小客車
    ，行經臺北縣三重市○○路、力行路口時，因肇事致人受傷
    ，經警到場處理後，經抽血測得其血液所含酒精濃度達每1
    百毫升259 毫克，換算呼氣酒精濃度達每公升1.295 毫克，
    而有「汽車駕駛人酒精濃度超過規定標準（0.55以上）因而
    致人受傷」之違規行為，為臺北縣政府警察局交通警察大隊
    三重分隊以北縣警交大字第C00000000 號舉發違反道路交通
    管理事件通知單（下稱舉發通知單）掣單舉發，原處分機關
    於99年8 月27日以北監自裁字第裁40-C00000000號違反道路
    交通管理事件裁決書（下稱裁決書），依道路交通管理處罰
    條例第35條第1 項第1 款、第24條第1 項第1 、2 款（裁決
    書漏載）及違反道路交通管理事件統一裁罰基準及處理細則
    之規定，裁處異議人罰鍰新臺幣（下同）49,500元，並吊扣
    其駕駛執照24個月，及應參加道路交通安全講習。
二、異議意旨略以：伊因同一酒後駕車之違規，已於99年8 月27
    日，於臺灣板橋地方法院檢察署繳納罰款5 萬元完成，故請
    求准予撤銷本件舉發通知單之處分，爰為此聲明異議云云。
三、按汽車駕駛人有飲用酒類或其他類似物後其吐氣所含酒精濃
    度超過每公升0.25毫克或血液中酒精濃度超過百分之0.05以
    上，不得駕車，道路交通安全規則第114 條第2 款定有明文
    。又按汽車駕駛人，駕駛汽車經測試檢定有酒精濃度超過規
    定標準，因而肇事致人受傷者，處1 萬5 千元以上6 萬元以
    下罰鍰，並當場移置保管該汽車，並吊扣其駕駛執照2 年，
    第7 項汽車駕駛人，經裁判確定處以罰金低於同條例第92條
    第3 項所訂最低罰鍰基準規定者，應依同條例裁決繳納不足
    最低罰鍰之部分；汽車駕駛人，有違規肇事受吊扣駕駛執照
    處分或同條例第35條第1 項規定之情形者，應接受道路交通
    安全講習，道路交通管理處罰條例第35條第1 項第1 款、第
    8 項、第24條第1項第1、2款亦分別規定甚明。
四、經查：
（一）本件異議人甲○○於99年4 月22日下午6 時45分許，駕駛
      車牌號碼7568-QJ 號自用小客車，於行經臺北縣三重市○
      ○路與力行路口時，因肇事致人受傷，經警到場處理後，
      經送醫抽血檢測，測得其血液所含酒精濃度達每1 百毫升
      259 毫克，換算呼氣酒精濃度達每公升1.295 毫克，因有
      「汽車駕駛人酒精濃度超過規定標準（0.55以上）因而致
      人受傷」之違規行為，為臺北縣政府警察局交通警察大隊
      三重分隊警員舉發，嗣舉發機關將本件舉發通知單移送原
      處分機關處理，經原處分機關於99年8 月27日以北監自裁
      字第裁40-C00000000號裁決書裁處罰鍰49,500元，吊扣其
      駕駛執照24個月及施以道路交通安全講習等情，有上開舉
      發通知單、上開裁決書各1 件附卷可稽。而異議人因前述
      酒醉駕車肇事致人受傷之行為，同時觸犯刑法第185 條之
      3 酒後駕車之公共危險罪，經臺灣板橋地方法院檢察署檢
      察官於99年6 月23日以99年度偵字第15218 號為緩起訴處
      分，並於99年7 月23日確定，緩起訴期間為1 年，檢察官
      並命其應自緩起訴處分確定後，收受該署檢察官執行緩起
      訴命令通知書後2 月內，向國庫支付5 萬元之緩起訴處分
      金，異議人已履行前揭應繳付之處分金，前開緩起訴處分
      於100 年7 月22日始期滿之事實，並有臺灣板橋地方法院
      99年度偵字第15218 號緩起訴處分書、臺灣板橋地方法院
      檢察署自行收納款項收據、臺灣高等法院被告前案紀錄表
      各1 件在卷可佐。
（二）按行政罰法第26條第1 項、第2 項規定：「一行為同時觸
      犯刑事法律及違反行政法上義務規定者，依刑事法律處罰
      之。但其行為應處以其他種類行政罰或得沒入之物而未經
      法院宣告沒收者，亦得裁處之」、「前項行為如經不起訴
      處分或為無罪、免訴、不受理、不付審理之裁判確定者，
      得依違反行政法上義務規定裁處之」。考其立法理由，一
      行為同時觸犯刑事法律及違反行政法上義務規定時，由於
      刑罰與行政罰同屬對不法行為之制裁，而刑罰之懲罰作用
      較強，故在處罰目的相同且處罰方式相同時，若依刑事法
      律處罰，即足資警惕時，實無一事二罰再處行政罰之必要
      ；且刑事法律處罰，由法院依法定程序為之，較符合正當
      法律程序，應予優先適用，故同時觸犯刑事法律及違反行
      政法上義務規定之行為，行政機關得否科以與刑罰相類之
      行政處罰，端視該行為之刑事訴追或審判程序終局結果而
      定。至於罰鍰以外之沒入或其他種類行政罰，因兼具維護
      公共秩序之作用，為達行政目的，行政機關仍得併予裁處
      。是汽車駕駛人酒後駕車行為，經測試檢定酒精濃度超過
      規定標準之行為，如同時涉犯刑法第185 條之3 之公共危
      險罪嫌，依上開行政罰法第26條第1 項規定，道路交通主
      管處罰機關除得依該條項但書規定處以「其他種類行政罰
      」外，應由管轄之地方法院檢察署依刑事案件程序處理，
      非有行政罰法第26條第2 項所規定之經不起訴處分或為無
      罪、免訴、不受理、不付審理之裁判確定等事由，即不得
      再依道路交通管理處罰條例第35條第1 項第1 款規定裁處
      行為人罰鍰之行政罰。惟若行為人經裁判確定所處之罰金
      ，未達道路交通管理處罰條例第92條第4 項所訂最低罰鍰
      基準規定者，該條例第35條第8 項特別規定（此項條文所
      稱關於罰鍰基準之同條例「第92條第3 項」，業經移列至
      「第92條第4 項」，此條文漏未一併修正），應依該條例
      裁決補繳不足最低罰鍰之部分。查：
    (1)行政罰法第26條第2 項雖以應受行政罰之行為如經不起訴
      處分或為無罪、免訴、不受理、不付審理之裁判確定者，
      始得另為裁決處罰，未明文包括「緩起訴處分」在內，但
      考其緩起訴處分之性質，實屬於附條件之便宜不起訴處分
      ，而於緩起訴之條件成就後，始發生如同確定不起訴處分
      之禁止再訴效力，故於緩起訴之猶豫期間屆滿，復未經撤
      銷緩起訴時，緩起訴即發生如同確定不起訴處分之效力，
      此時，行為人即已終局的不受刑事法之訴追，該緩起訴處
      分即具實質之禁止再訴之確定力，原處分機關於此時再為
      裁決，行為人無同時遭到行政處罰及刑事訴追之危險，因
      此，解釋上行政罰法第26條第2 項之規定應包括條件成就
      之緩起訴處分之情形在內，因此酒後駕車同時觸犯公共危
      險犯行，行為人雖經緩起訴處分，然於緩起訴處分條件成
      就前，行為人隨時有受撤銷緩起訴再受刑事追訴之風險，
      行政機關自不得就同一事由裁處行為人罰鍰處分，以免行
      為人受有一事二罰之危險（參照臺灣高等法院暨所屬法院
      98年法律座談會刑事類提案第24號審查意見及研討結果、
      96年法律座談會刑事類提案第36號審查意見及研討結果）
      。是以，於緩起訴期間未屆滿前，行為人有隨時受撤銷緩
      起訴再受刑事追訴之風險，行政機關即不得就同一事由裁
      處行為人罰鍰處分。
    (2)另按道路交通管理處罰條例第35條第8 項規定：「前項汽
      車駕駛人，經裁判確定處以罰金低於本條例第92條第3 項
      所訂最低罰鍰基準規定者，應依本條例裁決繳納不足最低
      罰鍰之部分」，而酒後駕車經檢察官為緩起訴處分，並命
      被告向公庫或指定之公益團體捐款或提供義務勞務者，被
      告係履行檢察官為緩起訴處分命令，此等命令名義上雖非
      刑罰，但仍是一種特殊的處遇措施，造成被告之財產減少
      或義務增加，性質上亦屬干預人民自由之處分，與刑事制
      裁無異，實質上為刑事處罰。故檢察官為緩起訴處分並命
      向公庫或公益團體捐款者，其「捐款」解釋上亦屬上開道
      路交通管理處罰條例第35條第8 項所規定之罰金，監理機
      關雖不得再為行政裁罰，惟若行為人所支付之緩起訴處分
      金，未達道路交通管理處罰條例第92條第4 項所訂最低罰
      鍰基準規定者，依該條例第35條第8 項之規定，仍須補繳
      不足最低罰鍰之部分，則於緩起訴猶豫期間屆滿後，對上
      述不足額部分，原處分機關仍有裁處罰鍰之空間，惟此須
      俟緩起訴猶豫期間屆滿後始得為之（參照臺灣高等法院98
      年法律座談會刑事類提案第24號審查意見及研討結果、97
      年法律座談會刑事類提案第39號研討結果）。本件異議人
      因同一酒後駕車因而肇事致人受傷之事實，前經臺灣板橋
      地方法院檢察署檢察官以99年度偵字第15218 號為緩起訴
      處分，並命異議人應自緩起訴處分確定後，收受該署檢察
      官執行緩起訴命令通知書後2 月內，向國庫支付5 萬元之
      緩起訴處分金，業如前述，且該緩起訴處分期間尚未屆滿
      ，則揆諸前揭說明，上開緩起訴處分所附之條件及負擔固
      非刑法所定刑罰之種類，然具有實質裁罰之效果，應可實
      質該當行政罰法第26條第1 項之「依刑事法律」之處罰；
      從而，必待緩起訴處分實質確定時，異議人始最終地確定
      免於刑事訴追，原處分機關始得為行政裁罰裁處罰鍰，於
      緩起訴期間內即猶豫期間屆滿前，該緩起訴處分既仍有被
      撤銷之可能，原處分機關若為行政裁決為罰鍰處分，將使
      受處分人有同時遭受行政處罰（罰鍰）及刑事訴追之危險
      ，顯與行政罰法第26條規定之立法意旨相違背，是原處分
      機關不應於緩起訴處分尚未實質確定前，即逕為與刑罰相
      類之罰鍰或繳納不足最低罰鍰部分之處分。
（三）至原處分機關另裁處異議人吊扣駕駛執照2 年及施以道路
      交通安全講習之處分，此部分係屬行政罰法第2 條所規定
      之「其他種類行政罰」，揆諸首揭法條，異議人一行為同
      時觸犯刑事法律及違反行政法上義務規定，縱已依刑事法
      律處罰，但原處分機關就應處以處罰目的及處罰方式不同
      之其他種類行政罰部分，仍得併予裁處之，是以原處分機
      關此部分之裁量即屬合法適當，堪以認定。
（四）又按法官依據法律獨立審判，憲法第80條載有明文。各機
      關依其執掌就有關法規為釋示之行政命令，法官於審判案
      件時，固可予以引用，但仍得依據法律，表示適當之不同
      見解，並不受其拘束；司法行政機關所發司法行政上之命
      令，如涉及審判上之法律見解，僅供法官參考，法官於審
      判案件時，亦不受其拘束（司法院大法官會議釋字第216
      號解釋意旨參照）。查本件原處分機關移送書固援引法務
      部95年5 月26日法律字第0950016029號函、法務部行政罰
      法諮詢小組第1 次會議記錄為其依據，惟依上開大法官會
      議解釋意旨，原處分機關所提前開函釋，既與本院前揭見
      解不同，本院自不受其拘束，附此敘明。
五、綜上所述，本件異議人駕駛上開自用小客車於上揭時、地，
    確有「汽車駕駛人酒精濃度超過規定標準（0.55以上）因而
    肇事致人受傷」之違規事實，應堪認定，惟異議人本件同一
    違規行為前經檢察官為緩起訴處分並附相當之條件，該緩起
    訴處分尚在猶豫期間，未實質確定，即不得對其逕為與刑罰
    相類之罰鍰處分，原處分機關未予詳查，遽對異議人裁處罰
    鍰49,500元之處分，容有未洽，是異議人之異議，為有理由
    。原處分機關之裁決既有上開違誤，自應由本院撤銷原處分
    機關之裁處，並依道路交通管理處罰條例第35條第1 項第1
    款、第24條第1 項第1 、2 款規定，裁處異議人吊扣小型車
    普通駕駛執照2 年及接受道路交通安全講習，以資適法。
據上論斷，應依道路交通案件處理辦法第20條前段，裁定如主文
。
中    華    民    國    99    年    9     月    30    日
                  交通法庭    法  官  吳幸娥
以上正本證明與原本無異
如不服本裁定應於送達後5日內向本院提出抗告狀
                                書記官  尤怡文
中    華    民    國    99    年    9     月    30    日

司法院資訊處製作；財團法人民間司法改革基金會備份。
